ACORDAO-COMPLETO-2365025

ACÓRDÃO 7718/2019 ATA 30/2019 - SEGUNDA CÂMARA

VISTO, relatado e discutido este recurso de reconsideração interposto por Antonio Carlos Guerra Barreto, contra o Acórdão 5099/2018-TCU-Segunda Câmara, de relatoria do Ministro-Substituto Marcos Bemquerer Costa, por meio do qual o Tribunal julgou tomada de contas especial instaurada em razão da impugnação total de despesas efetuadas no âmbito do Convênio 381/2005, que teve por objetivo dar apoio técnico e financeiro para aquisição de equipamentos e materiais permanentes a serem alocados em seis unidades de saúde da família - USF do município de Lagoa do Carro - PE,
ACORDAM os ministros do Tribunal de Contas da União, reunidos em sessão da Segunda Câmara, ante as razões expostas pelo relator e com fundamento nos arts. 32, inciso I, e 33 da Lei 8.443/1992, em:
9.1. conhecer do recurso de reconsideração e, no mérito, negar-lhe provimento;
9.2. dar ciência desta deliberação ao recorrente, aos demais interessados e à Procuradoria da República no Estado de Pernambuco.

Recurso de reconsideração interposto contra acórdão que julgou as contas irregulares as contas do recorrente, condenando-o em débito e aplicando-lhe multa em razão da impugnação parcial das despesas efetuadas no âmbito de convênio que teve por objetivo dar apoio técnico e financeiro para aquisição de equipamentos e materiais permanentes a serem alocados em seis unidades de saúde da família  USF.

Segunda Câmara

Município de Lagoa do Carro - PE.

3. Interessados/Responsáveis/Recorrentes:
3.1. Interessado: Fundo Nacional de Saúde - Ministério da Saúde (00.530.493/0001-71).
3.2. Responsável: Antonio Carlos Guerra Barreto (XXX.071.214-XX).
3.3. Recorrente: Antonio Carlos Guerra Barreto (XXX.071.214-XX).

Ana Arraes (Presidente).

13.1. Ministros presentes: Ana Arraes (Presidente), Augusto Nardes (Relator), Aroldo Cedraz e Raimundo Carreiro.
13.2. Ministra que alegou impedimento na Sessão: Ana Arraes (Presidente).
13.3. Ministro-Substituto presente: André Luís de Carvalho.

ANTÔNIO CARLOS GUERRA BARRETO

AUGUSTO NARDES

Ministro-Substituto Marcos Bemquerer Costa.

Transcrevo a seguir, com os ajustes de forma pertinentes, a instrução inicial lavrada no âmbito da Secretaria de Recursos - Serur (peça 93) , cuja proposta contou com a anuência do escalão dirigente da unidade técnica (peça 94) e do Ministério Público junto ao TCU (peça 95) : 
INTRODUÇÃO
Examina-se, nesta fase processual, recurso de reconsideração (peça 74) interposto por Antonio Carlos Guerra Barreto, ex-prefeito de Lagoa do Carro/PE (gestão 2005 a 2008) , em face do Acórdão 5099/2018-TCU-Segunda Câmara (peça 51) , relator Exmo. Ministro Marcos Bemquerer Costa.
A deliberação a quo tem o seguinte conteúdo:
9. Acórdão:
VISTOS, relatados e discutidos estes autos de Tomada de Contas Especial - TCE instaurada pela Diretoria Executiva do Fundo Nacional de Saúde/Ministério da Saúde - MS contra o Sr. Antonio Carlos Guerra Barreto, ex-prefeito de Lagoa do Carro/PE, em razão da impugnação parcial das despesas efetuadas no âmbito do Convênio 381/2005, que teve por objetivo dar apoio técnico e financeiro para aquisição de equipamentos e materiais permanentes a serem alocados em seis unidades de saúde da família - USF daquela municipalidade. 
ACORDAM os Ministros do Tribunal de Contas da União, reunidos em sessão extraordinária da 2ª Câmara, ante as razões expostas pelo Relator em:
9.1. com fundamento nos arts. 1º, inciso I, 16, inciso III, alíneas b e c, 19, caput, e 23, inciso III, da Lei 8.443/1992, julgar irregulares as contas do Sr. Antonio Carlos Guerra Barreto, condenando-o ao pagamento da quantia de R$ 150.000,00 (cento e cinquenta mil reais) , atualizada monetariamente e acrescida dos juros de mora calculados a partir de 31/03/2008 até o efetivo recolhimento, com fixação de prazo de quinze dias, a contar da notificação, para comprovar, perante o Tribunal (art. 214, inciso III, alínea a, do Regimento Interno/TCU) , o recolhimento da dívida aos cofres do Fundo Nacional de Saúde, nos termos da legislação em vigor;
9.2. aplicar ao Sr. Antonio Carlos Guerra Barreto a multa prevista nos arts. 19, caput, e 57 da Lei 8.443/1992, no valor de R$ 27.000,00 (vinte e sete mil reais) , fixando-lhe o prazo de 15 (quinze) dias, a contar da notificação, para que comprove, perante o Tribunal (art. 214, inciso III, alínea a, do Regimento Interno/TCU) , o recolhimento da dívida ao Tesouro Nacional, atualizada monetariamente desde a data do presente Acórdão até a do efetivo recolhimento, se for paga após o vencimento, na forma da legislação em vigor;
9.3. autorizar, caso requerido, nos termos do art. 26 da Lei 8.443/1992, o parcelamento das dívidas em até 36 (trinta e seis) parcelas mensais e sucessivas, sobre as quais incidirão os correspondentes acréscimos legais (débito: atualização monetária e juros de mora; multa: atualização monetária) , esclarecendo ao responsável que a falta de pagamento de qualquer parcela importará no vencimento antecipado do saldo devedor, sem prejuízo das demais medidas legais;
9.4. autorizar, desde logo, a cobrança judicial das dívidas, nos termos do art. 28, inciso II, da Lei 8.443/1992, caso não atendida a notificação;
9.5. encaminhar cópia deste Acórdão à Procuradoria da República no Estado do Pernambuco, consoante previsto no art. 16, § 3º, da Lei 8.443/1992 c/c o art. 209, § 7º, do Regimento Interno/TCU.
	HISTÓRICO
Trata-se da Tomada de Contas Especial (TCE) instaurada pela Diretoria Executiva do Fundo Nacional de Saúde/Ministério da Saúde - MS, contra o Sr. Antonio Carlos Guerra Barreto, ex-prefeito de Lagoa do Carro/PE, em razão da impugnação total de despesas efetuadas no âmbito do Convênio 381/2005 (peça 2, p 43-57) , que teve por objetivo dar apoio técnico e financeiro para aquisição de equipamentos e materiais permanentes a serem alocados em seis unidades de saúde da família - USF daquela municipalidade (peça 1, p. 229-311) .
O Convênio 381/2005 foi celebrado no valor de R$ 154.500,00, dos quais R$ 150.000,00 foram repassados dos cofres federais ao Município de Lagoa do Carro/PE em parcela única, mediante a Ordem Bancária 2008OB908169, creditados em 31/03/2008 (peça 2, p. 103) .
O Ministério da Saúde, por meio da Divisão de Convênios e Gestão (Dicon) , após visita in loco na municipalidade no exercício de 2009, emitiu diversos relatórios a fim de avaliar a execução física e financeira do ajuste (vide item 6 do relatório que antecede o decisum - peça 53) e, ao final, por meio do Relatório Simplificado de Tomada de Contas Especial nº 162/2013 (peça 4, p. 100-112) , propôs condenar Antonio Carlos Guerra Barreto a ressarcir os valores de R$ 148.189,76, referente à não execução do objeto, e de R$ 52,68, referente à não aplicação de contrapartida proporcional.
Este Tribunal, por meio do Ofício 1895/2016-TCU/SECEX-PE (peças 34 e 35) , citou o responsável em decorrência de:
2. O débito é decorrente da não comprovação da boa e regular aplicação dos recursos recebidos por meio do Convênio 381/2005 (Siafi 551798) , firmado entre o FNS/MS e a Prefeitura Municipal de Lagoa do Carro/PE, considerando o seguinte: 
a.1) Ocorrência: 
a.1.1) impugnação total das despesas caracterizadas pela não comprovação da boa e regular aplicação dos recursos recebidos por meio do Convênio 381/2005 (Siafi 551798) , firmado entre a Prefeitura Municipal de Lagoa do Carro/PE e o Fundo Nacional de Saúde/MS, uma vez que o responsável deixou de apresentar todos os documentos exigidos para prestação de contas final do convênio, notadamente aqueles que comprovam que os equipamentos listados no Plano de Trabalho foram efetivamente adquiridos. O concedente e a Controladoria Geral da União, ao analisar a execução do convênio em questão, identificaram, dentre outras: 
I. A não identificação dos materiais e equipamentos listados no Plano de Trabalho e supostamente adquiridos com os recursos do Convênio 381/2005 nas Unidades de Saúde da Família que os mesmos seriam alocados; 
II. Ausência de declaração de técnico habilitado na área médico-hospitalar atestando que os bens adquiridos estão em conformidade com Plano de Trabalho e estão funcionando e alcançando os objetivos pactuados;
III. Ausência de menção do número do convênio e do atesto de recebimento dos equipamentos devidamente identificado nas notas fiscais apresentadas na prestação de contas, bem como das especificações dos equipamentos (marca, modelo, número de série, etc.) , que possibilitariam demonstrar o nexo causal entre os recursos que lhe foram repassados e os documentos de despesas referentes à execução do convênio, e comparar se os equipamentos adquiridos foram exatamente aqueles descritos no Plano de Trabalho; 
IV. A não utilização da contrapartida municipal pactuada na execução do convênio; 
V. Utilização de modalidade de licitação para a aquisição dos equipamentos e materiais não condizentes nem pelo tipo e nem pelo valor global licitado; 
VI. Ausência de listagem das empresas participantes dos certames, assim como cotação de preços anterior a formalização dos processos licitatórios; 
VII. Ausências das cópias dos cheques nominais pagos às empresas fornecedoras dos equipamentos e materiais supostamente adquiridos.
A Segunda Câmara deste Tribunal, por meio do Acórdão 5099/2018, condenou Antonio Carlos Guerra Barreto a ressarcir ao erário o valor total repassado em face da inexecução física e financeira do ajuste.  
	ADMISSIBILIDADE
	O "recurso de revisão" (peça 74) interposto por Antonio Carlos Guerra Barreto foi recebido e conhecido pelo Exmo. Ministro João Augusto Ribeiro Nardes como recurso de reconsideração, com fulcro no art. 32, parágrafo único, da Lei 8.443, de 1992 c/c o art. 285, §2º, do RI/TCU. 
	MÉRITO                                                                                                                                                                                                                                                                                                                                                                                                                                                                                                                                                                                                                                                                                                                                                                                                                                                                                                                                                                                                                                                                                                                                                                                                                                                                                                                                                                                                                                                                                                                                                                                                                                                                                                                                                                                                                                                                                                                                                                                                                                                                                                                                                                                                                                                                                                                                                                                                                                                                                                                                                                                                                                                                                                                                                                                                                                                                                                                                                                                                                                                                                                                                                                                                                                                                                                                                                                                                                                                                                                                                                                                                                                                                                                                                                                                                                                                                                                                                                                                                                                                                                                                                                                                                                                                                                                                                                                                                                                                                                                                                
	Delimitação 
Constitui objeto do recurso definir se o ex-prefeito conseguiu comprovar:
a) a aquisição dos equipamentos e materiais permanentes a serem alocados em 6 (seis) unidades de saúde da família - USF daquela municipalidade, bem como o alcance dos objetivos do ajuste (execução física) ; 
b) o nexo de causalidade dos equipamentos adquiridos (execução financeira) .
	Da análise da aquisição dos equipamentos e materiais permanentes e do alcance dos objetivos do ajuste (execução física) 
Antonio Carlos Guerra Barreto aduz que os 6 (seis) consultórios dentários foram efetivamente adquiridos pela Prefeitura de Lagoa do Carro/PE, sendo que 3 (três) consultórios dentários já foram instalados e que os outros 3 (três) da marca "Gnatus" estão encaixotados desde a sua assunção ao cargo de prefeito (p. 3) . A fim de corroborar a assertiva, insere certidão emitida pela Prefeitura Municipal de Lagoa do Carro (p. 10) e fotos dos ditos equipamentos (p. 11 e 13-24) .
Ademais, insere Certidão (p. 25-30) , rotulada como declaração de técnicos habilitados na área médico-hospitalar (Secretária de Saúde e Gerente de Atenção Básica de Saúde) , a fim de atestar que os bens adquiridos estão em conformidade com Plano de Trabalho e estão funcionando e alcançando os objetivos pactuados.
	Análise
O Convênio 381/2005, celebrado em 30/12/2005, teve como objeto, aquisição de equipamentos e materiais permanentes para os Postos de Saúde da Família (PSF) dos Bairros de Campo Alegre, do Mutirão, da Barragem, Recanto Nobre, Fernando Lobo e da Soledade, a fim de "reequipar as Unidades, aumentando a capacidade de resolução das mesmas no que se refere a estrutura e à melhoria no atendimento" (peça 2, p. 153) , nos termos do projeto encaminhado ao Ministério da Saúde. 
O ajuste vigeu no período de 30/12/2005 a 22/3/2009 e previa a prestação de contas até o dia 21/5/2009, conforme o 3º Termo Aditivo (peça 2, p. 67) . Sabe-se, também, a execução efetiva do aludido convênio ocorreu toda no exercício de 2008, na gestão do Sr. Antonio Carlos Guerra Barreto, consoante evidenciado nos extratos bancários da conta corrente específica (peça 4, p. 44-50) .
O Ministério da Saúde (MS) , por meio da Divisão de Convênios e Gestão (Dicon) , emitiu diversos pareceres no sentido de condenar Antonio Carlos Guerra Barreto, conforme bem demonstra o item 6 do relatório que antecede o decisum:
A Dicon/MS emitiu diversos pareceres sopesando a execução do convênio em foco, tendo a Secex/PE, à peça 6, resumido as conclusões e impropriedades/irregularidades no quadro a seguir:
	Documento
	Data
	Localização
	Constatações/Conclusões

	Relatório de Verificação In Loco 66-1/2009
	24/7/2009
	Peça 2, p. 213-229
	·	Os extratos bancários demonstram a utilização dos recursos repassados pelo FNS/MS durante o exercício de 2008, contudo não há qualquer comprovação da execução do convênio.

	Relatório Gescon 6380 (pós apresentação das prestações de contas) 
	11/8/2010
	Peça 3, p. 36-42
	·	O recurso repassado em 31/03/2008 não foi aplicado no mercado financeiro;
·	A contrapartida pactuada não foi utilizada na execução do convênio;
·	As licitações para aquisição dos equipamentos e materiais permanentes foram realizadas por meio de três Cartas Convites, contrariando art. 4° do Decreto 5450/2005; e o art. 23, inciso II, alínea a e o art. 25, § 5°, da Lei 8.666/1993; por utilizar modalidade que não condiz com o tipo e o valor global licitado;
·	Ausência de listagem das empresas participantes dos certames, assim como cotação de preços anterior à formalização dos processos licitatórios;
·	As notas fiscais não contêm a identificação do número do convênio e o atesto de recebimento dos equipamentos devidamente identificado (art. 30 da IN/STN/01/93 e art. 36 do Decreto 93.872/86, respectivamente) ;
·	Ausência de declaração emitida por técnico habilitado relativa à execução física do convênio, atestando que as especificações dos bens adquiridos estão em conformidade com o Plano de Trabalho e respectivas localizações estão adequadas ao ambiente identificado no Anexo I do Termo do Convênio.

	Relatório Gescon 8530
	11/8/2010
	Peça 3, p. 72-76
	Diante da não apresentação de justificativas e/ou do não atendimento das recomendações do Relatório Gescon 6380, conclui-se pela não aprovação das prestações de contas, uma vez que não restou comprovada a boa e regular execução do Convênio 381/2005.

	Relatório Gescon 8935
	29/10/2010
	Peça 3, p. 82-88
	·	Complementa o Relatório Gescon 8530, adicionando informações quanto aos achados da CGU (Relatório de Fiscalização 1581) e à Ação de Ressarcimento de Dano (Processo n° 212-2009.1841-7) , ajuizada pela então prefeita sucessora, Sr. Judite Maria de Santana Silva, junto a 18ª Vara da Comarca de Carpina-PE, contra o ex-gestor municipal, ante a não execução do convênio;
·	Solicita ao ex-prefeito Sr. Antonio Carlos Guerra Barreto (gestão 2005-2008) a devolução total dos recursos federais recebidos, com os devidos acréscimos legais;
·	Opina pela não aprovação da prestação de contas.

	Relatório Gescon 159
	23/10/2013
	Peça 3, p. 392-398; e Peça 3, p. 4
	·	Revisa o valor a ser restituído pelo ex-prefeito Sr. Antonio Carlos Guerra Barreto, ante a execução parcial do convênio, considerando o valor dos equipamentos e matérias encontrados pela CGU (R$ 1.864,50) , sendo aplicada a proporcionalidade dos valores federais (97,09%) e a contrapartida municipal (2,91%) , montando o valor histórico a ser ressarcido de R$ 148.189,76 (equivalente a R$ 150.000,00, diminuído de R$ 1.810,24 - referente a 97,09% de R$ 1.864,50) ;
·	Novamente, opina-se pela não aprovação da prestação de contas.

Ademais, a fim de subsidiar a análise, traz-se à baila excerto do Parecer Gescon 8935, de 29/10/2010 (peça 3, p. 84-86) , da Dicon/MS que fez considerações acerca do Relatório de Fiscalização 01581/2010 emitido pela então Controladoria-Geral da União (CGU) , verbis:
Diante da documentação analisada, consideramos que não são satisfatórias as justificativas e documentação apresentadas, pelo (s) seguintes (s) motivos (s) :
1 - Em complementação ao Parecer Gescon de não aprovação nº 8530 de 14/10/2010, considerando que este Convênio foi objeto de fiscalização por parte da Controladoria Geral da União - CGU no 31° Sorteio Público de Fiscalização - CGU, Ordem de Serviço nº 244543, Relatório de Fiscalização 01581, que apontou as irregularidades descritas parte delas abaixo:
- Ausência de equipamentos nas Unidades de Saúde (...) constatamos que alguns equipamentos e materiais permanentes previstos no Plano de Trabalho, não se encontravam localizados nas respectivas USF's. Estes correspondem ao montante de R$ 60.623,50 equivalendo a 39% do valor total do convênio estabelecido em R$ 154.500,00 incluindo a contrapartida de R$ 4.500,00.
- Falhas na execução do Termo de convênio SIAFI 551798, nº original 381/2005, relativo a compra de equipamentos e material permanente no valor de R$ 150.000,00;
- Apresentação intempestiva da prestação de contas do convênio nº 381/2005, em desacordo com IN/STN/01/97;
- Ausência na efetivação da Contrapartida Municipal no valor de R$ 4.500,00 do Termo do Convênio, relativo a compra de equipamentos e material permanente e sua devolução ao FNS/MS;
- Ação de Ressarcimento de Dano impetrado, processo nº 212-2009.1841-7, pela atual gestão (2009-2012) contra o ex-prefeito (gestão 2005/2008) relativo ao termo do Convênio 381/2005, relativo a compra de equipamento e material permanente.
2 - Foram aprovadas aquisições de 363 equipamentos a serem distribuídos nas 06 Unidades de Saúde do município. Por ocasião da verificação "in loco" realizada pela CGU, ficou constatado que só foram encontrados nas USF's, os equipamentos listados abaixo com o quantitativo aprovado e o localizado:
 (...) 
3 - Continuando as constatações da Controladoria Geral da União, item c (fl. 704) , " ... a Prefeita da gestão atual encaminhou ao Ministério da Saúde a Prestação de Contas, datada de 20/08/2009, do citado Convênio, no valor de R$ 150.000,00. Entretanto a Prefeitura nos disponibilizou cópia de documento de uma Ação de Ressarcimento de Dano junto a 1ª Vara da Comarca de Carpina-PE relativo a execução parcial do Convênio SIAFI nº 551798, n° Original 381/2005, na compra de equipamento e material permanente no valor de R$ 150.000,00, conforme já citado neste Relatório de Fiscalização. Logo conclui-se que o Gestor não poderia ter se manifestado junto ao Ministério da Saúde, relativo a Prestação de Contas (...) como se os equipamentos estivessem localizados nas Unidades de Saúde da Família - USF's, haja vista a existência de falhas graves quanto a não existência de equipamentos e materiais permanentes nas USF's"
 (...) 
4.2 - O ex-Gestor do município, Sr. Antonio Carlos Guerra Barreto, CPF-XXX.308.224-XX, executor deste Convênio deverá proceder a devolução total dos recursos recebidos no valor de R$150.000,00 com os acréscimos legais (...) (grifos acrescidos) 
A Dicon/MS, no derradeiro Parecer Gescon nº 159/2013 (peças 3, p. 392-398 e 4, p. 5) , apenas revisou o valor do débito (de R$ 150.000,00 para R$ R$ 148.189,76) a ser restituído pelo ex-prefeito Sr. Antonio Carlos Guerra Barreto, razão pela qual o Relatório Simplificado de Tomada de Contas Especial nº 162/2013 (peça 4, p. 110-112) , propôs condenar Antonio Carlos Guerra Barreto a ressarcir os valores de R$ 148.189,76, referente à não execução do objeto, e de R$ 52,68, referente à não aplicação de contrapartida proporcional.
Pois bem. O MS, por meio da Divisão de Convênios e Gestão (Dicon) , deu uma interpretação errônea do Relatório de Fiscalização 01581, emitido pela então Controladoria-Geral da União (CGU) após fiscalização empreendida no período de 18/1/2010 a 14/5/2010 (peça 2, p. 265) com o intuito de avaliar as 031 ações de governo executadas no Município de Lagoa do Carro. 
A fim de subsidiar a análise, transcrevo, com as devidas escusas, excerto do referido relatório de fiscalização que apurou o seguinte fato, no que se referia a ausência de equipamentos e materiais permanentes nas Unidades de Saúde da Família (USF's) :
FATO:
Em verificação 'in loco" as Unidades de Saúde, AS USF's, constatamos que alguns dos equipamentos e materiais permanentes previstos no Plano de Trabalho do Termo de Convênio nº 381/2005, Convênio SIAFI nº 551798, não se encontravam localizados nas respectivas USF'S. Estes correspondem ao montante de R$ 60.623,50, equivalendo a 39% do valor total do Convênio estabelecido em R$ 154.500,00, incluindo a contrapartida de R$ 4.500,00, em desconformidade com o Plano de Trabalho do Termo de Convênio nº 381/2005, Convênio SIAFI n° 551798 e com a IN STN n° 01/97, conforme detalhamentos nos quadros a seguir (com adaptações de forma) :
	Unidades de Saúde da Família
	Valor Total (R$) de Bens Ausentes nas USF´S

	a) Barragem
	8.747,00

	b) Campo Alegre - Manoel Machados de Amorin
	14.715,00

	c) Fernando Lobo
	6.043,00

	d) Multirão
	9.226,00

	e) Recanto Nobre
	9.130,50

	f) Soledade
	12.762,00

	Total (R$) 
	60.623,50

Assim sendo, a CGU foi taxativa no sentido de que "alguns dos equipamentos e materiais permanentes previstos no Plano de Trabalho do Termo de Convênio nº 381/2005, Convênio SIAFI nº 551798, não se encontravam localizados nas respectivas USF'S" e que "Estes [bens não encontrados] correspondem ao montante de R$ 60.623,50, equivalendo a 39% do valor total do Convênio estabelecido em R$ 154.500,00, incluindo a contrapartida de R$ 4.500,00". De outras palavras, essa tabela e as outras constantes no Relatório de Fiscalização 01581 (peça 2, p. 351-369) somente relacionaram os bens não encontrados; ou seja, 61% dos bens, correspondentes ao montante de R$ 93.876,50 (R$ 154.500,00 - R$ 60.623,50 dos bens não encontrados) , não foi objeto de descrição detalhada por parte da CGU, pois foram localizados na fiscalização in loco. 
Assim sendo, entendo que a Controladoria-Geral da União (CGU) , na fiscalização empreendida in loco no período de 18/1/2010 a 14/5/2010, identificou a presença de bens no montante de R$ 93.876,50 (R$ 154.500,00 - R$ 60.623,50 dos bens não encontrados) , razão pela qual considero que R$ 93.876,50 dos bens previstos no planto de trabalho se encontravam localizados nas respectivas USF'S.
 Por outro lado, a certidão emitida pela Prefeitura Municipal de Lagoa do Carro, as fotos dos ditos equipamentos e a declaração da Secretária de Saúde e da Gerente de Atenção Básica de Saúde não são bastantes para comprovar que os R$ 60.623,50 dos bens não encontrados pela então Controladoria-Geral da União e pelo Ministério da Saúde foram disponibilizados para as respectivas USF'S, tampouco que se encontravam no almoxarifado.
É que esses documentos, isoladamente, não são suficientes para comprovar a regular aplicação dos recursos federais transferidos por meio de convênio na consecução do objeto pactuado.
Segundo menciona Fredie Didier Jr., na obra Curso de Direito Processual Civil, vol. 2, os documentos que contêm uma declaração humana podem ser classificados em documentos dispositivos, assim entendidos aqueles que contêm uma declaração de vontade (ou declaração constitutiva) , como é o caso do instrumento de contrato; e documentos testemunhais, assim entendidos aqueles que contêm uma declaração de ciência (ou declaração de verdade, ou ainda declaração narrativa, ou declaração de fato) , como os apresentados pelo recorrente.
Segundo jurisprudência pacífica do TCU, essas declarações possuem baixa força probatória. Provam tão-somente a existência da declaração, mas não o fato declarado, competindo ao interessado demonstrar a veracidade do alegado, principalmente quando não apresentados os documentos capazes de estabelecer nexo de causalidade entre o desembolso dos recursos recebidos e os comprovantes de despesas apresentados (Acórdão 153/2007-TCU-Plenário, Ministro Benjamin Zymler; 1840/2010-TCU-Plenário, Ministro Benjamin Zymler; 2312/2013-TCU- Plenário, Ministro José Jorge e Acórdão 545/2015-TCU-Plenário, Ministro Raimundo Carreiro) .
Nesse sentido, com fundamento no art. 298 do Regimento Interno/TCU, é possível aplicar, subsidiariamente, o disposto no art. 408 da Lei 13.105, de 16 de março de 2015 - Novo Código de Processo Civil - NCPC, o qual dispõe que:
Art. 408.  As declarações constantes do documento particular escrito e assinado ou somente assinado presumem-se verdadeiras em relação ao signatário.
Parágrafo único.  Quando, todavia, contiver declaração de ciência de determinado fato, o documento particular prova a ciência, mas não o fato em si, incumbindo o ônus de prová-lo ao interessado em sua veracidade.
Em relação às fotografias anexadas aos autos, registra-se que a jurisprudência desta Corte de Contas considera baixa a força probatória destes elementos, porquanto podem comprovar a existência do objeto, mas não revelam, efetivamente, a origem dos recursos aplicados. Elas retratam uma situação, mas não demonstram o nexo entre os recursos federais transferidos e as despesas apresentadas na execução do objeto. Quando desacompanhadas de provas mais robustas, as fotografias são insuficientes para comprovar a regularidade da aplicação dos recursos públicos transferidos por meio de convênio.
Desse modo, as certidões emitidas pela Prefeitura Municipal de Lagoa do Carro (peça 74, p. 10 e 25-30) e as fotos dos ditos equipamentos (peça 70, p. 13-24) não comprovam que os R$ 60.623,50, referentes aos bens não encontrados pela então Controladoria-Geral da União e pelo Ministério da Saúde, foram adquiridos. Ademais, não se pode olvidar que a mera aquisição desses bens não seria suficiente para elidir o débito, na medida em que o ajuste tinha por objeto a aquisição de equipamentos e materiais permanentes a serem alocados em seis unidades de saúde da família - USF daquela municipalidade; ou seja, faz-se necessário comprovar que houve a alocação desses bens nas USF a fim de "reequipar as Unidades, aumentando a capacidade de resolução das mesmas no que se refere a estrutura e à melhoria no atendimento" (peça 2, p. 153) .
	Da análise do nexo de causalidade (aspecto financeiro) 
Antonio Carlos Guerra Barreto anexa fotos, certidões emitidas pela Prefeitura Municipal de Lagoa do Carro, notas ficais, recibos, cópia de cheques, contratos de compra dos equipamentos para comprovar que parte deles foram instalados no exercício de 2009, parte anos depois e outra parte se encontra armazenada no almoxarifado da Prefeitura (peça 74, p. 3) .
Sustenta que junta nos autos "todos os cheques nominais e microfilmados que comprovam o regular pagamento à quem de direito, comprovando a TOTAL REGULARIDADE DA COMPRA, DA ENTREGA E DO PAGAMENTO" (p. 5) .
Ademais, alega que a ausência do número do convênio e do atesto de recebimento dos equipamentos, bem como a não especificação dos equipamentos (marca, modelo, número de série, etc.) , nas notas ficais, não impedem a verificação do nexo causal entre os recursos que lhe foram repassados e os documentos de despesas referentes à execução do convênio. 
Por fim, junta aos autos (peça 75, p. 30-52) acórdão proferido pelo Tribunal Regional da 5ª Região - TRF-5ª Região (Ação Penal 0001462-54.2014.4.05.8300) que o absolveu dos delitos do art. 90 da Lei n.º 8.666/93 e art. 1º, inc. I, do DL n.º 201/67.
	Análise
Primeiramente, apresenta-se as questões de fato e de direito que levaram este Tribunal a decidir pela ausência de nexo de causalidade. Eis excertos do voto condutor do decisum proferido pelo Exmo. Ministro Marcos Bemquerer Costa, verbis:
RELATÓRIO
8. Frise-se que incumbe àquele que recebe recursos federais mediante convênios e instrumentos congêneres o dever de demonstrar que usou regularmente os valores que lhe foram confiados para realizar o objeto pactuado. Para esse fim, deve cumprir as obrigações previstas no ajuste celebrado, que constitui o regulamento do caso concreto, oferecendo elementos capazes de evidenciar a execução do plano de trabalho e o vínculo existente entre as despesas efetuadas e o objeto acordado.
9. No caso do Convênio 381/2005, além da falta de identificação da maioria dos bens, não há declaração de técnico habilitado na área médico-hospitalar atestando que os materiais e equipamentos supostamente entregues estariam em conformidade com Plano de Trabalho, funcionando e alcançando os objetivos do ajuste.
10. Ademais, nas notas fiscais, não há identificação do convênio, do atesto de recebimento dos equipamentos, nem das especificações dos equipamentos (marca, modelo, número de série etc.) .
11. Desse modo, não há como comprovar a boa e regular aplicação do total das verbas transferidas à municipalidade, haja vista não ter sido possível estabelecer o nexo causal entre os recursos que foram repassados à municipalidade e as despesas incorridas, tampouco de verificar a entrega da totalidade dos bens previstos no plano de trabalho, e sequer constatar o cumprimento dos objetivos esperados.
Como se vê, o Tribunal entendeu que a ausência da identificação do convênio nas notas fiscais, do atesto de recebimento dos equipamentos e das especificações dos equipamentos (marca, modelo, número de série etc.) , além de outros elementos, inviabilizaram o estabelecimento do nexo de causalidade. 
Pois bem. O ex-prefeito acarreia aos autos (peça 75, p. 30-52) acórdão proferido pelo Tribunal Regional da 5ª Região - TRF-5ª Região (Ação Penal 0001462-54.2014.4.05.8300) , o qual deu provimento parcial a sua apelação e o absolveu dos delitos do art. 90 da Lei n.º 8.666/93 e art. 1º, inc. I, do DL n.º 201/67. 
Na Sentença proferida no bojo da ação penal, o Juízo da 36ª Vara Federal deixou assente que:
No ano de 2010, a Controladoria Geral da União - CGU procedeu a uma fiscalização in loco no Município de Lagoa do Carro/PE, em decorrência da 31ª Etapa do Programa de Fiscalização a partir de Sorteios Públicos, com a finalidade de analisar a aplicação dos recursos federais repassados ao referido Município.
Na oportunidade, constatou que os 04 (quatro) procedimentos de licitação acima mencionados foram realizados para adquirir materiais de natureza igual ou similar, o que justificaria a realização de um único certame. Constatou-se, também, que alguns dos equipamentos e materiais permanentes previstos no Plano de Trabalho do Termo de Convênio nº 381/2005 não se encontravam localizados nas respectivas Unidades de Saúde, e que não houve prestação de contas quanto ao referido convênio, no prazo estipulado. 
 (...) 
Como se extrai da documentação constante no Volume 09 do Anexo I, em 15/01/2008, a Prefeitura de Lagoa do Carro/PE realizou o Convite nº 01/2008, com o objetivo de adquirir material penso (médico-hospitalar) , utilizando-se de recursos diretamente ligados ao Ministério da Saúde. Participaram do certame as empresas VIP DIAGNÓSTICA (nome empresarial GUTEMBERG AGOSTINHO SILVA BARBOSA ME, CNPJ nº 04.712.644/0001-63) , CIRÚRGICA ALBUQUERQUE (CNPJ nº 02.141.081/0001-75) , CIRÚRGICA BARROS (CNPJ nº 08.432.980/0001-03) e DANIMED (CNPJ nº 03.169.409/0001-24) .
Após a avaliação das propostas apresentadas, sagraram-se vencedoras as empresas VIP DIAGNÓSTICA (nome empresarial GUTEMBERG AGOSTINHO SILVA BARBOSA ME, CNPJ nº 04.712.644/0001-63) e CIRÚRGICA ALBUQUERQUE (CNPJ nº 02.141.081/0001-75) , com valor total de contratação de R$ 67.382,35 (sessenta e sete mil, trezentos e oitenta e dois reais e trinta e cinco centavos) , dos quais R$ 54.410,00 (cinquenta e quatro mil quatrocentos e dez reais) foram devidos à primeira contratada, e R$ 12.972,35 (doze mil, novecentos e setenta e dois reais e trinta e cinco centavos) foram direcionados à segunda empresa.
Ocorre que, em 16/01/2008, ou seja, no dia seguinte ao da realização do Convite nº 01/2008, foi realizado o Convite nº 03/2008, também para a aquisição de material médico-hospitalar. Desta feita, participaram do certame as empresas VIP DIAGNÓSTICA (nome empresarial GUTEMBERG AGOSTINHO SILVA BARBOSA ME, CNPJ nº 04.712.644/0001-63) , CIRÚRGICA ALBUQUERQUE (CNPJ nº 02.141.081/0001-75) , CIRÚRGICA BARROS (CNPJ nº 08.432.980/0001-03) e G&L (CNPJ nº 07.998.963/0001-49) .
Do Convite nº 03/2008, sagrou-se vencedora apenas a empresa VIP DIAGNÓSTICA, e o valor da contratação foi de R$ 73.587,00 (setenta e três mil, quinhentos e oitenta e sete reais) .
O certame foi homologado, e o contrato foi assinado em 30/01/2008 pelo então Prefeito, o acusado ANTONIO CARLOS GUERRA BARRETO.
A natureza dos materiais comprados por meio dos Convênios nº s 01/2008 e 03/2008 é a mesma (materiais hospitalares) , e, da análise dos Anexos dos contratos celebrados, os quais discriminam os bens adquiridos, é possível observar que são quase em sua totalidade iguais (Volume 09 do Anexo I) .
Então, como se observa dos fatos mencionados, foram realizados dois procedimentos licitatórios na modalidade convite, em dias subsequentes, para a aquisição de materiais hospitalares, tendo se sagrado vencedora a mesma empresa em ambos os procedimentos. Saliente-se que o somatório dos valores contratados (R$ 140.969,35) ultrapassa o limite estabelecido em lei para a realização do procedimento licitatório na modalidade convite.
Semelhante procedimento foi identificado nos Convites nº s 02/2008 e 19/2008. Conforme se extrai também da documentação constante no volume 09 do Anexo I, em 15/01/2008 foi realizado o Convite nº 02/2008, com o objetivo de adquirir medicamentos para as unidades de saúde do Município de Lagoa do Carro/PE. As empresas que participaram do certame foram: VIP DIAGNÓSTICA (nome empresarial GUTEMBERG AGOSTINHO SILVA BARBOSA ME, CNPJ nº 04.712.644/0001-63) , JOSMED (CNPJ nº 01.727.280/0001-05) , CIRÚRGICA BARROS (CNPJ nº 08.432.980/0001-03) e G&L (CNPJ nº 07.998.963/0001-49) .
Novamente a VIP DIAGNÓSTICA venceu a disputa, assinando com a Administração, em 31/01/2008, contrato no valor de R$ 77.041,80 (setenta e sete mil e quarenta e um reais e oitenta centavos) .
Logo em seguida, em 01/02/2008, foi realizado o Convite nº 19/2008, também com a finalidade de adquirir medicamentos. Participaram do certame as empresas VIP DIAGNÓSTICA (nome empresarial GUTEMBERG AGOSTINHO SILVA BARBOSA ME, CNPJ nº 04.712.644/0001-63) , JOSMED (CNPJ nº 01.727.280/0001-05) , G&L (CNPJ nº 07.998.963/0001-49) e CENTER FARMA (CNPJ nº 07.460.870/0001-92) , sagrando-se vencedora esta última.
O procedimento licitatório foi homologado, e o contrato, no valor de R$ 75.955,80 (setenta e cinco mil, novecentos e cinquenta e cinco reais e oitenta centavos) , foi assinado em 08/02/2008. O somatório dos valores contratados (R$ 152.997,60) ultrapassa o limite previsto em lei para a realização da licitação na modalidade convite.
 (...) 
Como já dito anteriormente, os Convites nº s 01/2008 e 03/2008 foram realizados praticamente na mesma data, um no dia 15/01/2008 e o outro no dia 16/01/2008, e o objeto de ambos era a aquisição de materiais hospitalares. Sagrou-se vencedora, em ambos os procedimentos, a empresa VIP DIAGNÓSTICA.
Do mesmo modo, os Convites nº s 02/2008 e 19/2008 foram realizados com apenas 15 (quinze) dias de diferença, um no dia 15/01/2008 e o outro no dia 01/02/2008, e tinham como objeto a aquisição de medicamentos para as Unidades de Saúde do Município de Lagoa do Carro/PE. A empresa VIP DIAGNÓSTICA também foi a vencedora do Convite nº 02/2008, enquanto que a empresa CENTER FARMA adjudicou o objeto do Convite nº 19/2008.
 Elabora-se, ainda, a seguinte tabela contendo informações sobre a documentação ora inserida nos autos (peça 74) , a fim de subsidiar a análise das questões postas. Eis a tabela:
	Beneficiária
	Nota fiscal
	Data
	Contrato
	Extrato
	Cheque
	Empenho e Recibo

	Cirúrgica 
	R$ 14.748,00 (p. 32) 
R$ 13.032,00 (p. 33) 
R$ 4.530,00 (p. 34) 
R$ 7.560,00 (p. 35) 
	26/5/2008
26/5/2008
26/5/2008
26/5/2008
	R$ 39.930,00 
 (p. 38-41) 
	30/5/2008
 (p.4, p. 48) 
	000001
R$ 39.870,00 
de 27/5/2008
 (p. 37 e 59) 
	R$ 39.870,00 
de 27/5/2008 
 (p. 31 e 36) 

	Danimed 
	R$ 61.704,00 (p. 44) 
	16/5/2008
	R$ 61.704,00
 (p. 46-48) 
	20/5/2008
 (p.4, p. 48) 
	000002
R$ 61.704,00
 (p. 45,57 e 58) 
	R$ 61.704,00 
de 20/5/2008
 (p. 42 e 43) 

	Beneficiária
	Nota fiscal
	Data
	Contrato
	Extrato
	Cheque
	Empenho e Recibo

	Atha Repres.
	R$ 48.426,00 (p. 50) 
	12/5/2008
	R$ 48.426,00
 (p. 51-54) 
	12/5/2008
 (p.4, p. 48) 
	000004
R$ 48.426,00
 (p. 55-56) 
	R$ 48.426,00 
 (p. 49) 

	Total
	R$ 150.000,00
	-
	R$ 150.060,00
		R$ 150.000,00
	R$ 150.000,00

 Por esses documentos, Cirúrgica Lateral (Rosemary Marina da Silva) , Atha Representações e Danimed é que teriam fornecido os equipamentos e materiais permanentes a serem alocados em 6 (seis) unidades de saúde da família - USF daquela municipalidade, ao passo que o juízo penal constatou que VIP DIAGNÓSTICA sagrou-se a vencedora nos Convites 01/2008, 02/2008 e 03/2008 e que a empresa CENTER FARMA é que adjudicou o objeto do Convite 19/2008.
Essas contradições, somada ao fato da ausência da identificação do convênio nas notas fiscais, do atesto de recebimento dos equipamentos e das especificações dos equipamentos (marca, modelo, número de série etc.) , inviabilizaram o estabelecimento do nexo de causalidade, até mesmo daqueles bens (R$ 93.876,50 dos bens previstos no planto de trabalho) que foram localizados, pela então CGU, nas respectivas USF'S. É que não há provas de que tais bens tenham sido adquiridos com os recursos do Convênio 381/2005.
	CONCLUSÃO
A Controladoria-Geral da União, na fiscalização empreendida in loco no período de 18/1/2010 a 14/5/2010, identificou a presença de bens no montante de R$ 93.876,50 (R$ 154.500,00 - R$ 60.623,50 dos bens não encontrados) . Em outras palavras, a CGU não encontrou bens, equipamentos e materiais permanentes, no montante de R$ 60.623,50. Ademais, a mera aquisição desses bens não seria suficiente para elidir o débito, na medida em que o ajuste tinha por objeto a aquisição de equipamentos e materiais permanentes a serem alocados em seis unidades de saúde da família - USF daquela municipalidade; ou seja, faz-se necessário comprovar que houve a alocação desses bens nas USF a fim de "reequipar as Unidades, aumentando a capacidade de resolução das mesmas no que se refere a estrutura e à melhoria no atendimento" (peça 2, p. 153) .
Os documentos carreados aos autos indicam que Cirúrgica Lateral (Rosemary Marina da Silva) , Atha Representações e Danimed é que teriam fornecido os equipamentos e materiais permanentes a serem alocados em 6 (seis) unidades de saúde da família - USF daquela municipalidade, ao passo que o juízo penal constatou que VIP DIAGNÓSTICA sagrou-se a vencedora nos Convites 01/2008, 02/2008 e 03/2008 e que a empresa CENTER FARMA é que adjudicou o objeto do Convite 19/2008.
Essas contradições, bem como a ausência da identificação do convênio nas notas fiscais, do atesto de recebimento dos equipamentos e das especificações dos equipamentos (marca, modelo, número de série etc.) , inviabilizaram o estabelecimento do nexo de causalidade, até mesmo daqueles bens (R$ 93.876,50) que foram localizados, pela então CGU, nas respectivas USF'S, tendo em vista que não há provas de que tais bens tenham sido adquiridos com os recursos do Convênio 381/2005
	PROPOSTA DE ENCAMINHAMENTO
Diante do exposto, submetem-se os autos à consideração superior, com posterior encaminhamento ao Ministério Público junto ao Tribunal de Contas da União e ao Gabinete do Relator, propondo:
a) conhecer do recurso de reconsideração interposto por Antonio Carlos Guerra Barreto, com fulcro nos art. 32, inciso I, e 33 da Lei 8.443, de 1992, e, no mérito, negar-lhe provimento; e
b) dar ciência da deliberação que vier a ser proferida por esta Corte ao recorrente e à Procuradoria da República no Estado de Pernambuco.
É o relatório.

8.1. Bruno de Farias Teixeira (23.258/OAB-PE) e outros, representando Antonio Carlos Guerra Barreto.

Subprocurador-Geral Paulo Soares Bugarin.

TOMADA DE CONTAS ESPECIAL. CONVÊNIO. AUSÊNCIA DE NEXO CAUSAL ENTRE OS RECURSOS DO CONVÊNIO E OS BENS ENCONTRADOS. NÃO COMPROVAÇÃO DA BOA E REGULAR UTILIZAÇÃO DOS RECURSOS. CONTAS IRREGULARES. DÉBITO. MULTA. RECURSO DE RECONSIDERAÇÃO. CONHECIMENTO. JUNTADA DE NOVA DOCUMENTAÇÃO COMPROBATÓRIA INCAPAZ DE ESTABELECER O NEXO CAUSAL. ALEGAÇÕES INCAPAZES DE ALTERAR O ACÓRDÃO RECORRIDO. NÃO PROVIMENTO.

TOMADA DE CONTAS ESPECIAL (TCE)

Secretaria de Recursos (SERUR).

Trata-se, originariamente, de tomada de contas especial instaurada pela Diretoria Executiva do Fundo Nacional de Saúde/Ministério da Saúde - MS em face de Antonio Carlos Guerra Barreto, ex-prefeito de Lagoa do Carro/PE  (gestão 2005-2008) , em razão da impugnação total de despesas efetuadas no âmbito do Convênio 381/2005 (peça 2, p 43-57) , que teve por objetivo dar apoio técnico e financeiro para aquisição de equipamentos e materiais permanentes a serem alocados em seis unidades de saúde da família - USF daquela municipalidade (peça 1, p. 229-311) .
2.	Mediante o Acórdão 5099/2018-TCU-Segunda Câmara (peça 51) , de relatoria do Ministro-Substituto Marcos Bemquerer Costa, este Tribunal decidiu julgar irregulares as contas do Sr. Antonio Carlos Guerra Barreto, com fundamento nos arts. 1º, inciso I, 16, inciso III, alíneas b e c, 19, caput, e 23, inciso III, da Lei 8.443/1992. 
3.	Outrossim, decidiu aplicar ao ex-prefeito do município de Lagoa do Carro/PE a multa prevista no art. 57 da Lei 8.443/1992, no valor R$ 27.000,00 (vinte e sete mil reais) .
4.	Nesta oportunidade, examina-se o recurso de reconsideração interposto por Sr. Antonio Carlos Guerra Barreto contra o acórdão condenatório, por meio do qual defende, em síntese, que conseguiu comprovar: i) a aquisição dos equipamentos e materiais permanentes a serem alocados em 6 (seis) unidades de saúde da família - USF daquela municipalidade, bem como o alcance dos objetivos do ajuste (execução física) ; e ii) o nexo de causalidade dos equipamentos adquiridos (execução financeira) .
5.	Quanto à admissibilidade da peça recursal, entendo que deve ser conhecida, por preencher os pressupostos constantes dos arts. 32, inciso I, parágrafo único, e 33 da Lei nº 8.443/1992 c/c o art. 285 do Regimento Interno do TCU.
6. 	O exame empreendido pela Secretaria de Recursos, transcrito no relatório precedente e avalizado pelo Ministério Público junto ao TCU - MPTCU, abordou com propriedade os argumentos apresentados pelo recorrente. Portanto, desde já manifesto minha concordância com a proposta alvitrada nos autos, cujas análises, fundamentos e conclusões adoto como razões de decidir.
7.	O recorrente afirma que os seis consultórios dentários foram efetivamente adquiridos pela Prefeitura de Lagoa do Carro/PE, sendo que três consultórios dentários já foram instalados e que os outros três da marca "Gnatus" estão encaixotados desde a sua assunção ao cargo de prefeito. Para comprovar que os bens adquiridos estão em conformidade com Plano de Trabalho e estão funcionando e alcançando os objetivos pactuados, junta aos autos certidão emitida pela Prefeitura Municipal de Lagoa do Carro, fotos dos ditos equipamentos, além de declaração de técnicos habilitados na área médico-hospitalar (Secretária de Saúde e Gerente de Atenção Básica de Saúde) .
8.	Ocorre que, como bem analisa a unidade técnica, a documentação trazida aos autos na oportunidade deste recurso não é suficiente para comprovar que os R$ 60.623,50, referentes aos bens não encontrados pela então Controladoria-Geral da União e pelo Ministério da Saúde, foram adquiridos. Ademais, não se pode olvidar que a mera aquisição desses bens não seria suficiente para elidir o débito, uma vez que o ajuste tinha por objeto a aquisição de equipamentos e materiais permanentes a serem alocados em seis unidades de saúde da família - USF daquela municipalidade. Ou seja, faz-se necessário comprovar que houve a alocação desses bens nas USF a fim de "reequipar as Unidades, aumentando a capacidade de resolução das mesmas no que se refere a estrutura e à melhoria no atendimento" (peça 2, p. 153) . 
9.	No que tange à execução financeira do contrato, o recorrente anexa fotos, certidões emitidas pela Prefeitura Municipal de Lagoa do Carro, notas ficais, recibos, cópia de cheques, contratos de compra dos equipamentos para comprovar que parte deles foram instalados no exercício de 2009, parte anos depois e outra parte ainda se encontra armazenada no almoxarifado da prefeitura. 
10.	Ademais, alega que a ausência do número do convênio e do atesto de recebimento dos equipamentos, bem como a não especificação dos equipamentos nas notas ficais, não impedem a verificação do nexo causal entre os recursos que lhe foram repassados e os documentos de despesas referentes à execução do convênio. Além disso junta aos autos acórdão proferido pelo Tribunal Regional da 5ª Região (Ação Penal 0001462-54.2014.4.05.8300) , à peça 75, que o absolveu dos delitos do art. 90 da Lei n.º 8.666/93 e art. 1º, inc. I, do DL n.º 201/67.
11.	Contudo, não assiste razão ao recorrente. Como registra a unidade técnica, a ausência da identificação do convênio nas notas fiscais, do atesto de recebimento dos equipamentos e das especificações dos equipamentos (marca, modelo, número de série etc.) , além de outros elementos, inviabilizam o estabelecimento do nexo de causalidade, por não haver possibilidade de concluir que os recursos repassados foram utilizados nos termos do ajuste firmado.
12.	A sentença proferida no âmbito da ação penal mencionada pelo recorrente para justificar a execução financeira, o absolve sob o fundamento de não ser presumível a responsabilidade penal do ex-prefeito somente pelo fato dele ser o chefe do Poder Executivo Municipal e pela ausência do elemento subjetivo do tipo, ou seja, ausência de dolo.
13.	No que diz respeito à impossibilidade de presumir a responsabilidade penal do ex-prefeito e suposta influência do desfecho daquela ação neste processo, vale ressaltar o entendimento desta Corte de Contas sobre a independência entre as instâncias, exemplificado pelo trecho do Acórdão 30/2016-TCU-Plenário, de minha relatoria:
O princípio da independência das instâncias permite ao TCU apreciar, de forma plena, a boa e regular gestão dos recursos públicos federais, mesmo nos casos em que as irregularidades também estejam sendo apuradas em outras instâncias administrativas ou judiciais. O juízo administrativo só se vincula ao penal quando neste último é afirmada, categoricamente, a inexistência do fato ou que o acusado não foi o autor do ilícito.[Grifou-se]
14.	Além disso, destaco que a jurisprudência deste Tribunal é firme no sentido de que o simples descumprimento de normas impede o reconhecimento da boa-fé, sob o enfoque objetivo, mesmo que a ação não tenha sido voltada intencionalmente para algum resultado. Assim, a alegação de que não foi comprovado o dolo do ora recorrente, por si só, não é capaz de elidir a irregularidade.
	Nesses termos, voto por que este Tribunal adote a minuta de acórdão que trago à apreciação. 
TCU, Sala das Sessões Ministro Luciano Brandão Alves de Souza, em 27 de agosto de 2019.
Ministro JOÃO AUGUSTO RIBEIRO NARDES 
Relator